【裁判字號】    89,易,1972
【裁判日期】    891120
【裁判案由】    恐嚇
【裁判全文】
臺灣臺北地方法院刑事判決                        八十九年度易字第一九七二號
    公  訴  人  臺灣臺北地方法院檢察署檢察官
    被      告  甲○○
    選任辯護人  郭蕙蘭律師
右被告因恐嚇案件，經檢察官提起公訴（八十九年度偵字第一三○八九號），本院判
決如左：
    主  文
甲○○無罪。
    理  由
一、公訴意旨略以：被告甲○○於民國（下同）八十九年五月中旬，因舅舅即告訴人
    丙○○要求其遷出位於臺北市○○街一二六巷六號（公訴人誤書為同巷六之二號
    ）之現居住處，心生不滿，竟在上址，以兇惡之語氣向丙○○及在場之被害人丁○恐嚇稱：若將伊趕走，要殺死丙○○，並要放火燒毀房屋云云，使告訴人丙○○、被害人丁○二人心生畏懼，因認被告甲○○涉有刑法第三百零五條之恐嚇罪
    嫌等語。
二、按犯罪事實應依證據認定之，無證據不得推定其犯罪事實；次所謂認定犯罪事實
    之證據，係指足以認定被告確有犯罪行為之積極證據而言，如未發現相當證據，
    或證據不足以證明，自不能以推測或擬制之方法，以為裁判基礎。復不能證明被
    告犯罪或其行為不罰者，應諭知無罪之判決，刑事訴訟法第一百五十四條、刑法
    第二十三條、刑事訴訟法第三百零一條第一項分別定有明文。又認定不利於被告
    之事實，需依積極證據，茍積極證據不足為不利於被告事實之認定時，即應為有
    利於被告之認定，更不必有何有利之證據，最高法院三十年上字第八一六號判例
    可資參照，再被告所提出之證據縱屬不實，仍不可因被告所辯不可採或所提之證
    據不實，即認被告犯罪，仍應有足以認定被告有罪之積極證據，以為定罪之依據
    。第刑法第三百四十六條恐嚇罪之構成，除用恐嚇方法使人交付財物外，尚須具
    有為自己或第三人不法所有之意圖為要件（最高法院五十二年度台上字第二○一
    七號判例參照），且該條之恐嚇，指以危害通知被害人，使之心生畏怖之謂，至
    其是否屬危害之通知應參酌行為人之動機、目的、智識程度、斯時所受之刺激、
    所為通知之語氣及全文統觀之，非得以隻言片語而斷章取義，且應依社會一般通
    念判斷有無足使被害人心生畏怖之虞；倘行為人僅係基於一時氣憤所為粗鄙之言
    或俚俗之語，非意在恐嚇，亦難以恐嚇罪相繩。
三、本件公訴人認被告涉有前揭恐嚇取財犯行，無非以右揭事實，業据告訴人丙○○
    指訴甚詳，核與証人即告訴人之母、被告之祖母丁○証述情節相符，此有偵訊筆
    錄附卷可稽。參以證人丁○與被告毫無怨隙，應訊當時仍餘悸猶存之神態等情以
    觀，被告應有對告訴人及證人丁○恐嚇乙節已臻明瞭，被告所辯無非事後卸責之
    詞，委無足採，為主要論據。
四、訊據被告甲○○固坦承曾經因住宿房屋問題與告訴人發生爭執等情不諱，惟仍堅
    詞否認有於前揭時地恐嚇告訴人丙○○、丁○等情，而以：起訴書所述之日期伊
    根本沒有住在那裡，是之前八十九年四月底曾經發生爭執，但是也沒有說要放火
    燒房子，而且是丙○○以言語激伊才會說『你怎麼死的都不知道』，至於奶奶丁○從小就比較疼舅舅丙○○，證詞自然會偏袒丙○○等語。然：
  (一)首查，就本件發生爭執之確實時日乙節，除證人丁○已不復記憶（見本院八十九
    年十月十七日筆錄）外，被告甲○○自承曾與告訴人丙○○發生爭執而口出惡言
    之時間乃「八十九年四月底」，核與當時在場證人乙○○陳稱時日相合，而與告
    訴人丙○○指述之「八十九年五月中」顯有出入。然告訴人於八十九年六月三十
    日提出告訴狀於台灣台北地方法院檢察署時，告稱之案發時間乃「數月前」等語
    （見偵查卷第二頁），後於偵查中方改稱為「五月中」，前後實有出入；又告訴
    人且陳稱：「八十九年五月中在我家中（戶籍地），因為我女兒陳羿菁現十七歲
    ，需要獨立空間，‧‧‧‧，所以請我姪子（即指被告）搬遷，未料他隨即變臉
    ，向我母親丁○說若將他趕出，將放火燒燬房屋，並殺害我」（見偵查卷第七頁
    背面），是告訴人所指「八十九年五月中」之爭執原因乃「請被告遷離」，惟告
    訴人丙○○亦自承：「（問：被告是不是在四月份之後就很少回來？）是很少回
    來，但是他有叫女朋友回來住」、「（問：被告何時正式搬走？）五月十日時就
    正式搬走了」（見本院八十九年十月十七日手寫筆錄部分），核與被告供稱八十
    九年四月底、五月初即已搬遷等情相合，是既被告於八十九年五月初即已正式搬
    離，則「已經正式遷離」之被告豈會於「八十九年五月中」因告訴人「請其搬離
    」而發生爭執？是告訴人所述前後顯有矛盾，實屬可議。故告訴人與被告發生爭
    執而口出惡言之時日，應以被告指陳、證人乙○○證述發生爭執之「八十九年四
    月底」為可採，公訴人所指之「五月中」容有所誤，合先陳明。
  (二)次按告訴人或被害人之告訴，係以使被告受刑事訴追為目的，是其陳述是否與事
    實相符，仍應調查其他證據以資審認，最高法院五十二年台上字第一三００號判
    例可查。況以本件告訴人丙○○與被告甲○○曾經因住屋問題發生多次爭執，二
    人素有嫌隙，則就告訴人對被告為恐嚇言行之指述，實有再行查證之必要。
    1.告訴人雖指陳事發當時僅被告、告訴人丙○○、證人丁○三人在場等語，然經
      本院細詢另一在場證人丁○，證人丁○則證述：另一證人乙○○亦在左近等語
      （見本院八十九年十月十七日筆錄），已與告訴人丙○○陳稱在場證人不合，
      而以證人丁○為告訴人之母、被告之祖母，與雙方皆為血緣至親，當無左手故
      意誣陷右手之理，是以證人丁○所指當日確有另一證人乙○○在場為可信。
    2.是就當日發生爭執之原因，在場證人丁○雖稱：當日確實在吵架，但不知吵架
      原因等語，雖告訴人丙○○陳稱係因請求被告甲○○搬遷云云，然為被告所否
      認，是已無其他積極證據足佐告訴人指述之真實性。再證人乙○○則於本院隔
      離訊問中，就此原因則具結證稱：「我下午在用熱水，可是丙○○把熱水關掉
      ，之前發生事情有協調我可以用熱水，所以我打電話請甲○○過來解決，甲○○一過來他跟丙○○二個人就發生衝突，就開始罵三字經，丙○○說他在大陸
      認識很多人，隨便可以找二個人來殺甲○○，怎麼死的都不知道，甲○○就說
      你試試看，看誰先去死，丙○○就轉頭告訴陳椪說甲○○要幹你，甲○○就很
      生氣的關門回房去，不理他們。」（見本院八十九年十月十七日筆錄），核與
      被告供陳情節大致相符，雖證人乙○○與被告甲○○為男女朋友關係，然證人
      乙○○之證言經「隔離訊問」、「當庭具結」為證言之擔保，其證據力自強，
      而可認被告陳稱與其所證述相合之部分為可採。是被告雖自承於事發當日曾經
      口出「你怎麼死的都不知道」等言不諱，然觀諸案發當時，被告與告訴人二人
      係於激烈口角爭執中，且告訴人業為不利被告言詞，被告受此刺激方出此言以
      為反擊，故以當時雙方均已口出惡言、撂下狠話相衡，被告語氣雖重，但出言
      之動機、目的、所受之刺激，實可認被告係基於一時氣憤、不願屈居下風，方
      會口無遮攔。況由被告自此即積極搬離該處，已如前述，並未對告訴人或證人
      丁○有其他侵害行為相參，以一般社會通常「吵架無好言」之情形，自不得以
      隻字片語斷章取義，而認為被告此等粗鄙俚俗言語，有何「惡害通知」之意思
      ，故自無恐嚇之故意。
    3.另證人丁○就平日與被告相處之情形，於本院陳證：「（問：被告有無說要放
      火燒房屋？）他常常這麼說，他晚上喝酒醉回家，就說要放火燒房屋，但是我
      不記得確實的時間」、「（問：是否甲○○每此吵架就說要殺人放火的事？）
      是，經常如此」、「（問：被告經常講這樣的事是從什麼時候開始？）有三、
      四年了」（見本院八十九年十月十七日筆錄），是被告甲○○持續三至四年間
      時有此舉。且參酌被告之前案紀錄，均無告訴人丙○○、證人丁○提出或被告
      曾經涉犯與「恐嚇」相關之訴訟案件，此有台灣高等法院被告全國前案紀錄表
      、台灣高等法院檢察署刑案紀錄簡覆表在卷可稽，則告訴人丙○○、證人丁○
      就被告此類言語，除有更進一步之積極行為跡象外，應早已習以為常，方會無
      任何請求警方協助之紀錄可尋。況以告訴人所述，既長期遭受被告之恐嚇，豈
      有不知錄音以保全證據之舉？復告訴人因此「恐嚇」竟至事發後二月、被告脫
      離告訴人二月後，方行告訴？是由被告與告訴人丙○○、丁○日常之相處模式
      與被告用語習慣綜合評斷，被告此與平日相同之「殺人放火」言語，自難認係
      何惡害之通知，足使告訴人丙○○、證人丁○達到心生畏怖之虞，而有何恐嚇
      之客觀事實。
五、綜上所述，本件除告訴人丙○○有瑕疵之指述外，已無其他證據可佐告訴人稱之
    被告甲○○恐嚇言行，故於積極證據不足為不利被告甲○○事實之認定時，即應
    為有利於被告之認定，基於「罪疑惟輕」之原則，自亦無法逕採告訴人所言認為
    真實，自難以斷言被告有何恐嚇之言行，抑或斷定被害人是否因此而有「心生畏
    懼」之可能，此外，本院復查無其他積極證據足資認定被告有公訴人所指之恐嚇
    行為，不能證明被告犯罪，自應為無罪之諭知，以免冤抑。
據上論斷，爰依刑事訴訟法第三百零一條第一項判決如主文。
本案經檢察官楊文慶到庭執行職務
中    華    民    國      八十九      年      十一    月      二十      日
                                      臺灣臺北地方法院刑事第三庭
                                          法  官  郭  惠  玲
右正本證明與原本無異。
如不服本判決，應於判決送達後十日內，向本院提出上訴狀。
                                          書記官  林  淑  貞
中    華    民    國      八十九      年     十一     月       二十    日


司法院資訊處製作；財團法人民間司法改革基金會備份。
